臺灣新北地方法院民事判決
111年度重訴字第78號
原      告  張莛亞  
訴訟代理人  何俊賢律師
被      告  張君豪  
訴訟代理人  趙友貿律師
複  代理人  黃柏融律師
上列當事人間請求分割共有物事件，本院於民國111年4月20日言
詞辯論終結，判決如下：
　　主　文
一、兩造共有如附表所示不動產應予變賣，所得價金依附表所示
    應有部分比例分配。
二、訴訟費用由兩造各負擔二分之一。
　　事實及理由
壹、程序方面：
　　按不變更訴訟標的，而補充或更正事實上或法律上之陳述者
    ，非為訴之變更或追加，民事訴訟法第256條定有明文。查
    原告為請求分割共有物所提出之分割方案雖迭有變更（起訴
    時原係請求如附表所示新北市○○區○○段000○000地號土地【
    權利範圍各為：780分之6、1750分之692，下合稱系爭土地
    】，暨其上同段1625、1626建號建物【即門牌號碼新北市○○
    區○○街000號1樓、2樓，下合稱系爭建物，單指其一，則各
    稱系爭1625、1626建號建物，並與系爭土地合稱系爭不動產
    】應合併分割；嗣於民國111年4月20日當庭變更聲明請求變
    價分割系爭不動產）而有不同，然分割共有物，法院原不受
    兩造分割方案聲明之拘束，縱就分割方案有變更聲明，其訴
    訟標的仍為共有物之分割，並無變更，是原告就分割方法所
    為之聲明變更，要僅屬補充或更正法律上之陳述，揆諸前揭
    規定，於法無違。
貳、實體方面：
一、原告主張：兩造為訴外人即被繼承人張象國之子女，張象國
    於108年11月17日死亡，其名下系爭不動產由兩造繼承，兩
    造因而共有系爭不動產，應有部分比例為各2分之1，被告並
    於109年1月14日向新北市中和地政事務所進行繼承登記。系
    爭不動產並無不能分割之情事，亦無以契約訂有不分割之期
    限，然兩造無法達成自行分割之協議。爰依民法第823條第1
    項規定，請求變價分割系爭不動產，所得價金由兩造各依應
    有部分比例分配等語。並聲明：兩造共有如附表所示不動產
    應予變賣，所得價金依附表所示應有部分比例分配。
二、被告則以：系爭不動產係兩造父親即被繼承人張象國之遺產
    ，於斯時另有訴外人即兩造之母親張巫金幣有繼承之權利，
    然張巫金幣受原告之誘騙，故而前曾拋棄繼承，然現已提起
    確認拋棄繼承無效之訴訟，若確認張巫金幣之拋棄繼承無效
    ，則張巫金幣亦會有系爭不動產之所有權，故不同意分割。
    惟若本院要分割系爭不動產，同意以變價方式分割等語，資
    為抗辯。並聲明：原告之訴駁回。　
三、不爭執事項：
　㈠兩造共有系爭不動產。
　㈡兩造就系爭不動產之權利範圍（分別共有）如附表所示。
　㈢兩造間就系爭不動產未訂有不能分割之協議。
　㈣系爭建物均僅具單一門戶出入。
四、得心證之理由：
　㈠按各共有人，除法令另有規定外，得隨時請求分割共有物。
    但因物之使用目的不能分割或契約訂有不分割之期限者，不
    在此限，民法第823條第1項定有明文。經查，系爭不動產為
    兩造共有，權利範圍（分別共有）如附表所示，有系爭不動
    產登記第一類謄本1份（見本院重訴字卷第79頁至第97頁）
    在卷可稽，堪信為真實。而兩造就系爭不動產並無因物之使
    用目的不能分割情事，亦未以契約訂有不分割之期限，為兩
    造所不爭執（見本院重訴字卷第134頁至第135頁，參不爭執
    事項㈢）。而兩造前經本院定於110年12月2日進行調解程序
    而調解不成立一情，有同日調解庭期報到單、調解紀錄報告
    書各1份（見本院板司調字卷第207頁、第211頁）在卷可佐
    ，堪認共有人不能依協議決定分割方法，參諸前揭說明，原
    告本件請求就共有物即系爭不動產為裁判分割等語，於法即
    為可取，洵屬有據。
　㈡次按共有物之分割，依共有人協議之方法行之；分割之方法
    不能協議決定，或於協議決定後因消滅時效完成經共有人拒
    絕履行者，法院得因任何共有人之請求，命為下列之分配：
    一、以原物分配於各共有人。但各共有人均受原物之分配顯
    有困難者，得將原物分配於部分共有人。二、原物分配顯有
    困難時，得變賣共有物，以價金分配於各共有人；或以原物
    之一部分分配於各共有人，他部分變賣，以價金分配於各共
    有人，民法第824條第1、2項亦有規定。分割共有物，究以
    原物分割或變價分配其價金，法院固有自由裁量之權，不受
    共有人主張之拘束，但仍應斟酌當事人之聲明，共有物之性
    質、經濟效用及全體共有人利益等，公平裁量，必於原物分
    配有困難者，始予變賣，以價金分配於各共有人（最高法院
    98年度台上字第2058號判決意旨參照）。經查，系爭不動產
    為5層樓高公寓之第1、2樓，雖有2個建號，但有內梯互通，
    且皆僅具單一門戶出入，須透過1樓進出建物等情，業經兩
    造供陳在卷（見本院重訴字卷第134頁至第135頁）。據此，
    如將系爭不動產採原物分割，恐將有損系爭不動產之完整性
    ，勢必破壞原建物之結構、整體性，致有礙於使用及經濟價
    值，反不利於兩造全體共有人之權益。另若將系爭不動產全
    部分配予兩造其中一方，則又生有補償金錢問題，為免再生
    金錢補償糾紛，亦不應採取此種分割方式。復審酌本院審理
    時兩造均同意將系爭不動產變價分割並按附表所示應有部分
    比例分配價金等情（見本院重訴字卷第136頁），認原告主
    張變賣系爭不動產，並依附表所示兩造應有部分比例分配價
    金之分割方式，在自由市場競爭下，應可充分發揮系爭不動
    產之市場價值，對兩造全體共有人應屬最有利，而屬允適，
    堪為可採。
　㈢復按共有人自共有物分割之效力發生時起，取得分得部分之
    所有權；應有部分有抵押權或質權者，其權利不因共有物之
    分割而受影響，但有下列情形之一者，其權利移存於抵押人
    或出質人所分得之部分：一、權利人同意分割；二、權利人
    已參加共有物分割訴訟；三、權利人經共有人告知訴訟而未
    參加，前項但書情形，於以價金分配或以金錢補償者，準用
    民法第881條第1項、第2項或第899條第1項規定，同法第824
    條之1第2項、第3項分別定有明文。查系爭土地①經被繼承人
    張象國設定抵押權予臺灣土地銀行股份有限公司（下稱土地
    銀行）；②經兩造設定最高限額抵押權予臺北富邦商業銀行
    股份有限公司（下稱富邦銀行）；③經原告設定最高限額抵
    押權予訴外人顏銘鐘。系爭1625建號建物①經被繼承人張象
    國設定抵押權予土地銀行；②經原告設定最高限額抵押權予
    顏銘鐘。系爭1626建號建物①經兩造設定最高限額抵押權予
    富邦銀行；②經原告設定最高限額抵押權予顏銘鐘等節，有
    系爭不動產之土地、建物登記第一類謄本（見本院卷第79頁
    至第97頁）附卷可參，上開抵押權人經本院依職權為訴訟告
    知，均未聲明參加訴訟（見本院重訴字卷第103頁至第109頁
    、第131頁），則依上開規定，上開抵押權人之權利自應移
    存於兩造所分得之價金部分，併此敘明。
　㈣至被告雖抗辯訴外人張巫金幣已提起確認拋棄繼承無效之訴
    ，若確認張巫金幣之拋棄繼承無效，則張巫金幣亦會有系爭
    不動產之所有權等語（見本院重訴字卷第40頁），惟分割共
    有物訴訟之共有人，應以事實審言詞辯論終結時之狀態為準
    ，本件言詞辯論終結時僅兩造為系爭不動產之共有人，是張
    巫金幣並非系爭不動產之共有人，附此敘明。
五、綜上所述，兩造確為系爭不動產之共有人，且未訂有不分割
    協議，原告請求分割系爭不動產，自屬合法。從而，原告依
    據民法第823條第1項規定，請求分割兩造共有如附表所示系
    爭不動產，洵屬有據，應予准許。至其分割方法則應以變價
    分割之方式為宜，亦即變賣系爭不動產後，所得價金由兩造
    按附表所示應有部分比例分配之。
六、又分割共有物之訴，核其性質，兩造本可互換地位，本件原
    告提起本件訴訟雖於法有據，然被告之應訴乃法律規定所不
    得不然，其所為抗辯自為伸張或防衛權利所必要，且本件分
    割結果，共有人均蒙其利，訴訟費用之負擔自以參酌兩造就
    系爭不動產應有部分之比例分擔較為公允，爰酌定如主文第
    2項所示。
七、本件事證已臻明確，兩造其餘攻擊防禦及所提證據，經本院
    審酌後，核與判決結果不生影響，爰不逐一論述，併此敘明
    。
八、訴訟費用負擔之依據：民事訴訟法第80條之1。
中　　華　　民　　國　　111 　年　　5 　　月　　18　　日
                  民事第七庭    法　官　莊哲誠
以上正本係照原本作成。
如對本判決上訴，須於判決送達後20日內向本院提出上訴狀。如
委任律師提起上訴者，應一併繳納上訴審裁判費。
中　　華　　民　　國　　111 　年　　5 　　月　　18　　日
                                書記官　尤秋菊
附表：
     不動產標示 面積（平方公尺） 權利範圍 共有人 應有部分 建物 新北市○○區○○段0000○號建物（門牌號碼新北市○○區○○街000號） 總面積：87.26 層次面積：73.66 陽台：13.60 全部 原告 2分之1     被告 2分之1  新北市○○區○○段0000○號建物（門牌號碼新北市○○區○○街000號2樓） 總面積：82.71 層次面積：69.11 陽台：13.60 全部 原告 2分之1     被告 2分之1 土地 新北市○○區○○段000地號土地     94.49 780分之6 原告 780分之3     被告 780分之3  新北市○○區○○段000地號土地 162.84 1750分之692 原告 1750分之346     被告 1750分之346